【裁判字號】    94,上更(一),363
【裁判日期】    950803
【裁判案由】    偽造文書等
【裁判全文】
臺灣高等法院高雄分院刑事判決     94年度上更(一)字第363號
上  訴  人
即  被  告  甲○○
上列上訴人因偽造文書等案件，不服臺灣高雄地方法院91年度訴
字第2630號中華民國91年10月22日第一審判決（起訴案號：臺灣
高雄地方法院檢察署91年度偵字第18315 號），提起上訴，經判
決後，由最高法院發回更審，本院判決如下：
    主  文
原判決撤銷。
甲○○共同連續行使變造私文書，足以生損害於公眾及他人，處
有期徒刑壹年貳月，如附表所示之物均沒收。
    事  實
一、甲○○因缺錢花用，乃向經營地下錢莊真實姓名不詳綽號「
    阿寶」之成年男子借款，本息共欠新台幣（下同）30餘萬元
    ，因到期無錢清償該等借款，乃聽從「阿寶」之提議，與「
    阿寶」共同意圖為自己不法所有基於詐欺取財、行使變造、
    偽造私文書之概括犯意聯絡，於91年間某日，由甲○○先行
    交付本人相片1 張予「阿寶」，再由「阿寶」將甲○○本人
    相片換貼於乙○○先前遺失之身分證（身分證統一編號：Ｚ
    000000000） ，以此方式變造乙○○之身分證一張。自91年
    8 月初某日起即連續持阿寶所交付之變造的「乙○○」身分
    證、偽刻之「乙○○」印章，及經變造中獎號碼之統一發票
    1 張（中獎號碼：ＮＥ00000000，中獎金額4,000 元）及如
    附件所示變造中獎號碼之統一發票146 張（中獎金額共計
    152,000 元），至高雄市新興區○○○路133 號臺灣銀行新
    興分行及附件所示各地金融機構行使，並於變造之統一發票
    背面偽簽「乙○○」之簽名，或蓋用上開偽刻之「乙○○」
    印章，或兩者兼而有之，藉以表示由乙○○具領該等中獎獎
    金之意思，偽造私文書，加以行使而詐領中獎獎金，致各該
    金融機構承辦人員吳素敏等人陷於錯誤，而如數支付該等獎
    金，共計詐得156,000 元（扣稅前之金額），周崇賢分得其
    中百分之三十。嗣於91年8 月19日上午11時40分許，甲○○
    又以同1 手法，持中獎號碼ＮＥ00000000、ＮＪ00000000之
    變造統一發票，並於發票背面偽簽「乙○○」之簽名，至高
    雄市三民區○○○路456 號土地銀行建國分行，欲再向該分
    行詐領中獎獎金（每張各為1 千元）時，其將變造之發票提
    出由該分行職員曾煒婷核對時，經曾煒婷當場查覺而未遂，
    經報警查獲上情，並扣得變造之「乙○○身分證」及統一發
    票2 張，其行為已足生損害於財政部發放獎金之正確性與金
    融行庫之金融業務，及足生損害於乙○○。
二、案經高雄市政府警察局三民第一分局報請臺灣高雄地方法院
    檢察署檢察官偵查起訴。
    理  由
一、前揭事實業據被告甲○○於本院審理時坦承不諱，核與證人
    吳素敏（臺灣銀行新興分行職員）、曾煒婷（土地銀行建國
    分職員）警詢之陳述及乙○○於警詢及本院審理中證述之情
    節相符（吳素敏、曾煒婷、乙○○等人於警詢中所為之證述
    ，均係被告以外之人於審判外之陳述，惟檢察官、被告於本
    院調查證據時均明知為傳聞證據，而未於言詞辯論終結前聲
    明異議，且無不適合作為證據之情事，依刑事訴訟法第159
    條之5 第1 、2 項，自均得作為證據。），並有財政部賦稅
    署95年5 月15日台稅六發字第09504514620 號函及該函所附
    同署93年4 月8 日台稅六發字第0930405344號函及「偽變造
    統一發票鑑定結果分類表」、「乙○○（變）偽造統一發票
    移送明細表」各1 份在卷可稽（見本院卷第122-140 頁），
    此外復有卷附經變造之統一發票3 張（中獎號碼分別為：Ｎ
    Ｅ00000000、ＮＥ00000000、ＮＪ00000000）（見警卷第7
    頁、偵查卷第7 頁）及內政部警政署刑事警察局95年6 月6
    日刑偵七一字第0950076966號函及所附「乙○○疑似變（偽
    ）造統一發票清冊」一冊（內有變造統一發票146 張）（外
    放）可按，以及變造「乙○○」身分證1 張附卷可憑（見警
    卷第6 頁）。本件事證明確，被告犯行洵堪認定，應依法論
    科。被告於本院審理中辯稱：其係向地下錢莊借錢，無力償
    還，地下錢莊以若不還錢，要砍伊手腳，並對伊家人不利脅
    迫伊，伊始同意為本件犯行云云，惟被告於本件警詢、偵查
    、原審審理中均未曾言及地下錢莊以若不還錢，要砍伊手腳
    ，並對伊家人不利對其為脅迫，其於本院前審及本審始有此
    辯解，被告復未能提出對伊脅迫之地下錢莊的住址或經營人
    之真實姓名以供查證。其雖於原審審理中供稱伊係在報紙上
    看到0000000000號行動電話，而以此電話向地下錢莊聯絡借
    錢等語（見原審卷第23頁），惟於本院前審法官詢以「後來
    你有無打系爭電話與「阿寶」聯絡？」又改稱：「後來他都
    打公用電話，系爭電話就都沒有使用了」，其辯稱受地下錢
    莊出言恐嚇乃為本件犯行，無非避重就輕之詞，並無足採。
    況被告縱係因地下錢莊逼債甚急，出言脅迫，然其並未失其
    自由意思，本件犯罪行為仍係被告自己決意為之，對本罪之
    成立並無影響。
二、查統一發票係營業稅法第32條第1 項所定營業人銷售貨物或
    勞務，開立予買受人之憑證，性質上屬私文書。觀諸同法條
    第3 項明定：「統一發票，由政府印製『發售』，或核定營
    業人『自行印製』... 」尤為明瞭。至財政部依營業稅法第
    58條訂定之「統一發票給獎辦法」，旨在防止逃漏、控制稅
    源及促進統一發票之推行，而以定期開獎，給予獎金之方式
    ，鼓勵買受人向營業人索取統一發票，為其附隨目的。又有
    價證券固以實行券面所表示之權利時，必須占有該券為特質
    ，但具有此項特質之證券（文書），在論理法則上，不能認
    為均屬有價證券。統一發票中獎與否，純繫於偶然之事實，
    不因中獎人必須占有該中獎之統一發票，始得領取獎金（統
    一發票給獎辦法第9 條參照），而影響統一發票之私文書性
    質（最高法院63年11月5 日第4 次刑庭總會決議、臺灣高等
    法院85年度法律座談會結論參照），又國民身分證僅為證明
    身分，屬刑法第212 條其他相類證書之一種（最高法院68年
    臺上字第3612號判例意旨參照）；被告於變造之統一發票背
    面「簽名或蓋章」欄偽簽「乙○○」之簽名或以盜刻之印章
    偽造「乙○○」之印文，乃表示由乙○○具領該統一發票中
    獎獎金之意思，為偽造收據型私文書之行為。核被告甲○○
    所為行使變造之統一發票（被告並未參予變造行為），冒乙
    ○○之名義偽造發票背面之收據文書、變造乙○○身分證加
    以行使詐領中獎獎金之行為，係犯刑法第216 條、第210 條
    （偽造、變造私文書）、第212 條之行使偽造、變造私文書
    、特種文書罪刑及同法第339 條第1 項、第3 項之詐欺取財
    既遂及未遂罪刑。本件被告偽造乙○○簽名、印章及印文係
    偽造私文書之部分行為，不另論罪；又被告偽造私文書及身
    分證特種文書之低度行為為行使之高度行為所吸收，不另論
    罪。被告與真實姓名不詳綽號「阿寶」之成年男子間就本件
    犯行有犯意聯絡及行為分擔，均為共同正犯，又被告所為多
    次行使偽造、變造私文書及特種文書、詐欺取財行為，均時
    間緊接，所犯罪名相同，顯係各出於概括之犯意為之，均為
    連續犯，爰依刑法（刪除前）第56條之規定，各論以行使變
    造私文書、行使偽造私文書、行使變造特種文書、詐欺取財
    既遂之一罪，並加重其刑。被告所犯上開4 罪間有方法結果
    之關係，為牽連犯，應依刑法（修正前）第55條從較一情節
    較重之連續行使變造私文書罪處斷（行使變造統一發票私文
    書乃本件全部犯罪之關鍵行為，故認係情節較重之罪）。被
    告行為後，刑法第56條連續犯之規定，業於94年1 月7 日修
    正公布刪除，並於95年7 月1 日施行，則被告之犯行，因行
    為後新法業已刪除連續犯之規定，此刪除雖非犯罪構成要件
    之變更，但顯已影響行為人刑罰之法律效果，自屬法律有變
    更，依新法第2 條第1 項規定，比較新、舊法結果，仍應適
    用較有利於被告之行為時法律即舊法論以連續犯（最高法院
    95年第8 次刑事庭會議決議參照）。又查被告行為後，94年
    1 月7 日修正公布之刑法，自95年7 月1 日施行，修正後之
    刑法刪除第55條關於牽連犯之規定。本件被告所犯上開4 罪
    具有牽連犯之關係，依修正前即行為時之規定，應從一重之
    行使變造私文書罪處斷；依修正後之刑法既已刪除牽連犯之
    規定，則所犯上述各罪應依數罪併罰之規定分論併罰。比較
    新舊法之規定，修正後之規定並非較有利於被告，依刑法第
    2 條第1 項之規定，應適用行為時之法律，即適用修正前刑
    法第55條牽連犯之規定，從一重之行使變造私文書罪處斷，
    均併此敘明。起訴書雖僅就被告91年8 月19日持變造之統一
    發票、乙○○身分證向土地銀行建國分行詐領中獎獎金部分
    起訴，惟事實欄所載其餘犯罪事實既與起訴書所載部分有連
    續犯、牽連犯之裁判上一罪關係，為起訴效力所及，本院自
    得併與審理，併此敘明。
三、原審對被告論罪科刑，固非無見。惟原判決就被告以變造中
    獎號碼之統一發票1 張（中獎號碼：ＮＥ00000000，中獎金
    額4,000 元）向臺灣銀行新興分行及持如附件所示變造中獎
    號碼之統一發票146 張（中獎金額共計152,000 元）至附件
    所示各金融機構詐領部分均未審酌；就被告於發票背面偽造
    收據型私文書加以行使部分亦未論及；此外被告係冒乙○○
    之名行使該等變造之統一發票，亦足以生損害於乙○○，原
    判決僅認被告犯行足生損害於財政部亦有疏漏；將附表編號
    一之統一發票宣告沒收亦有未洽（理由詳後述）。被告上訴
    意旨指摘原審量刑過重雖無理由，然原判決既有上開可議，
    自應由本院撤銷改判。審酌被告冒乙○○之名，向多家銀行
    詐領獎金，擾亂財政部發放獎金之正確性，並足生損害於乙
    ○○本人，情節非輕，惟念其於本院坦承所有犯行，且詐得
    款項非多僅156,000 元（尚未扣稅）等一切情狀，量處如主
    文第2 項所示之刑。扣案如附表編號二所示變造之統一發票
    ，於被告交由銀行職員曾煒婷核對時，即遭曾煒婷當場查覺
    ，報警查獲，曾煒婷自尚無收存該等變造統一發票之意思，
    故該發票仍屬共同正犯阿寶所有犯本罪所用之物，應依刑法
    第38條第1 項第2 款為沒收之宣告。附表編號一、三號所示
    經變造之統一發票，均經被告交付各該金融機構收存並詐得
    獎金完畢，均已非被告或其共犯所有之物，固無庸沒收，惟
    此等統一發票背面之「乙○○」簽名及印文既均屬偽造，自
    應依刑法第219 條，不問屬於犯人與否，均沒收之。至扣案
    變造之「乙○○」身分證上所黏貼之被告本人相片1 張，係
    被告所有，且為供犯罪所用之物，另偽印之乙○○印章1 枚
    則為共同正犯阿寶所有供犯本罪所用之物，此均據被告陳明
    在卷，均應依刑法第38條第1 項第2 款沒收之。
據上論結，依刑事訴訟法第369條第1項前段、第364條、第299條
第1 項前段，刑法（修正後）第2 條第1 項前段、第28條、（刪
除前）第56條、第216 條、第210 條、第212 條、第219 條、第
339 條第1 項、（修正前）第55條、第38條1 項第2 款，刑法施
行法第1 條之1 ，判決如主文。
本案經檢察官林應華到庭執行職務。
中    華    民    國    95    年    8     月    3     日
                  刑事第八庭    審判長法  官  李炫德
                                      法  官  簡志瑩
                                      法  官  蔡國
以上正本證明與原本無異。
如不服本判決應於收受本判決後10日內向本院提出上訴書狀，其
未敘述上訴理由者，並得於提起上訴後10日內向本院補提理由書
狀（均須按他造當事人之人數附繕本）「切勿逕送上級法院」。
中    華    民    國    95    年    8     月    3     日
                                      書記官  顏惠華
附錄本判決論罪之法條：
中華民國刑法第216 條：
行使第210 條至第215 條之文書者，依偽造、變造文書或登載不
實事項或使登載不實事項之規定處斷。
中華民國刑法第210 條：
偽造、變造私文書，足以生損害於公眾或他人者，處5 年以下有
期徒刑。
中華民國刑法第212 條：
偽造、變造護照、旅券、免許證、特許證及關於品行、能力服務
或其他相類之證書、介紹書，足以生損害於公眾或他人者，處1
年以下有期徒刑、拘役或300 元以下罰金。
中華民國刑法第339 條第1 項：
意圖為自己或第3 人不法之所有，以詐術使人將本人或第3 人之
物交付者目，處5 年以下有期徒刑、拘役或科或併科1,000 元以
下罰金。
附表：
一、扣案變造ＮＥ00000000號統一發票1張背面之偽造「乙○○
    」印文1枚。
二、扣案變造ＮＥ00000000、ＮＪ00000000號統一發票共2張。
三、附件「變造統一發票移送明細表」所示發票146張背面「簽
    名或蓋章欄」之偽造「乙○○」印文及署押。
四、變造之「乙○○」身分證上甲○○之相片1張，及偽造之「
    乙○○」印章1只。


司法院資訊處製作；財團法人民間司法改革基金會備份。
